---
lang: es
---


# Localización estratégica de brigadas en la costa de Chiapas {.unnumbered}

## Planteamiento metodológico

::: {style="text-align: justify"}
La localización de brigadas contra incendios forestales en la costa de Chiapas se plantea como un problema de decisión espacial y de asignación de recursos. El objetivo no consiste únicamente en colocar las brigadas en los sitios donde se observa el mayor número de incendios, sino en identificar una combinación de ubicaciones que permita atender eficientemente las zonas con mayor riesgo histórico y, al mismo tiempo, garantizar una cobertura adecuada de las comunidades consideradas prioritarias.

En esta etapa del estudio, el análisis se restringe a un conjunto de municipios y comunidades localizados principalmente en el corredor costero de Chiapas. Las comunidades proporcionadas como puntos prioritarios son:
:::

- Acacoyagua;
- Arriaga;
- Ejido Mapastepec;
- Frontera Comalapa;
- Ciudad Hidalgo;
- Huehuetán;
- Huixtla;
- Mapastepec;
- Mazatán;
- Pijijiapan;
- Tapachula;
- Tonalá;
- Villacomaltitlán.

::: {style="text-align: justify"}
Cada comunidad cuenta con una coordenada geográfica expresada originalmente en grados, minutos y segundos. Estas coordenadas se transformaron a grados decimales y posteriormente a un sistema de coordenadas proyectado, con el propósito de efectuar mediciones de distancia y operaciones espaciales en unidades métricas.
:::

El procedimiento combina tres componentes principales:

1. un índice histórico de riesgo de incendios;
2. una representación explícita de las comunidades prioritarias;
3. un modelo de máxima cobertura para seleccionar las ubicaciones de las brigadas.

---

## Delimitación del área de estudio

::: {style="text-align: justify"}
La zona de estudio se define a partir de los municipios asociados con las comunidades prioritarias. Los polígonos municipales se seleccionan de la cartografía administrativa y se unen para generar una región costera continua o un conjunto de regiones prioritarias.
:::

La delimitación territorial tiene dos funciones diferentes:

1. establecer el espacio dentro del cual se calculan los indicadores históricos de riesgo;
2. restringir la optimización a las comunidades consideradas como sitios candidatos.

Por tanto, aunque el mapa puede mostrar municipios e incendios ubicados fuera de Chiapas o fuera del corredor costero, estos elementos se incluyen únicamente como contexto geográfico.

::: {.callout-important}
Los incendios de otros estados no participan en el cálculo del riesgo costero ni modifican la selección de las brigadas. Su incorporación al mapa permite observar la continuidad regional del fenómeno, pero no forma parte de la función objetivo del modelo.
:::

::: {style="text-align: justify"}
La presencia de Frontera Comalapa introduce una extensión hacia el interior del estado. Debido a que esta comunidad fue incluida en la lista original de sitios prioritarios, se conserva en el análisis. Sin embargo, metodológicamente puede compararse un escenario con Frontera Comalapa y otro escenario estrictamente costero en el que se excluya.
:::

---

## Preparación de los registros de incendios

Los registros anuales de incendios se integran en una base conjunta. Cada observación representa un evento individual e incluye, al menos:

- latitud;
- longitud;
- superficie afectada;
- año;
- municipio;
- posible causa;
- tipo de vegetación.

Las variables de latitud, longitud y superficie se convierten a formato numérico. Se eliminan los registros que presentan:

- coordenadas faltantes;
- superficie faltante;
- superficie igual o menor que cero;
- puntos fuera de la extensión espacial válida;
- ubicaciones fuera de los polígonos utilizados en el análisis.

::: {style="text-align: justify"}
Los incendios se representan como puntos espaciales en el sistema geográfico WGS 84, EPSG:4326. Posteriormente, los puntos y los polígonos administrativos se transforman a un sistema de coordenadas proyectado en metros.

Esta transformación es necesaria porque las coordenadas geográficas expresadas en grados no deben emplearse directamente para calcular distancias lineales o construir cuadrículas con dimensiones constantes.
:::

---

## Incendios de otros estados como contexto regional

Para mejorar la interpretación cartográfica, se incorporan los incendios disponibles en otros estados que se localizan dentro de la extensión visible del mapa.

El procedimiento consiste en:

1. construir una ventana rectangular alrededor de la zona costera;
2. identificar los estados y municipios que intersectan dicha ventana;
3. seleccionar los incendios de la base completa que se encuentran dentro del área visible;
4. asignar a cada incendio el estado en el que se ubica;
5. separar los incendios pertenecientes a Chiapas de aquellos registrados en otras entidades.

::: {style="text-align: justify"}
Los incendios externos se representan mediante un símbolo distinto. Esta diferenciación permite reconocer si el patrón observado en la costa de Chiapas forma parte de una concentración regional más amplia.

Sin embargo, los incendios de otros estados no reciben un valor de riesgo dentro del modelo costero. Tampoco generan demanda de cobertura ni influyen en la selección de las brigadas.

Esta decisión permite mantener la coherencia entre el objetivo territorial del análisis y la información mostrada en el mapa.
:::

---

## Construcción de unidades espaciales de demanda

::: {style="text-align: justify"}
Los incendios puntuales presentan una distribución irregular. Para formular el problema de localización es necesario transformar estos registros en unidades espaciales comparables.

Se construye una cuadrícula hexagonal sobre la zona de estudio. Cada hexágono representa una unidad territorial de demanda.
:::

La cuadrícula se define como:

$$
\mathcal{I}=\{1,2,\ldots,n\},
$$

donde $n$ es el número total de celdas.

::: {style="text-align: justify"}
La elección de hexágonos se debe a que esta geometría presenta una estructura de vecindad relativamente homogénea. Cada hexágono regular tiene seis vecinos principales y reduce parcialmente las diferencias de distancia que aparecen entre movimientos laterales y diagonales en una cuadrícula cuadrada.

En la implementación inicial se utiliza una resolución aproximada de ocho kilómetros. El tamaño de la celda controla el grado de detalle espacial:
:::

- celdas pequeñas proporcionan una representación local más detallada;
- celdas grandes producen patrones regionales más estables;
- celdas excesivamente pequeñas pueden generar numerosas unidades sin registros;
- celdas excesivamente grandes pueden mezclar zonas con diferentes niveles de riesgo.

La cuadrícula se intersecta con los polígonos de la región costera para conservar únicamente las áreas localizadas dentro de la zona de estudio.

Cada incendio se asigna al hexágono que contiene su coordenada geográfica.

---

## Indicadores históricos por celda

Para cada celda $i$ se calculan tres componentes principales: frecuencia, superficie y persistencia.

### Frecuencia de incendios

La frecuencia histórica se define como:

$$
N_i
=
\sum_{k=1}^{K}
\mathbb{I}(s_k\in i),
$$

donde:

- $K$ es el número total de incendios;
- $s_k$ es la ubicación del incendio $k$;
- $\mathbb{I}(s_k\in i)$ toma el valor de uno cuando el incendio pertenece a la celda $i$.

Por tanto, $N_i$ corresponde al número total de eventos registrados en la celda.

La frecuencia representa la recurrencia acumulada durante el periodo de estudio.

### Superficie acumulada

La superficie acumulada se calcula como:

$$
A_i
=
\sum_{k:s_k\in i} A_k,
$$

donde $A_k$ es la superficie afectada, expresada en hectáreas, por el incendio $k$.

Esta variable representa la magnitud total de la afectación histórica dentro de la celda.

También se calculan de manera descriptiva:

$$
\overline{A}_i
=
\frac{A_i}{N_i},
$$

y:

$$
A_i^{\max}
=
\max_{k:s_k\in i} A_k.
$$

La primera corresponde a la superficie promedio por incendio y la segunda al evento de mayor tamaño registrado en la celda.

### Persistencia temporal

La persistencia representa la proporción de años en los que se observó al menos un incendio.

Sea $T$ el número total de años analizados y $N_{it}$ el número de incendios registrados en la celda $i$ durante el año $t$. La persistencia se define como:

$$
P_i
=
\frac{1}{T}
\sum_{t=1}^{T}
\mathbb{I}(N_{it}>0).
$$

Esta variable permite distinguir entre incendios concentrados en un solo año y patrones recurrentes a lo largo del tiempo.

Por ejemplo, dos celdas pueden registrar diez incendios durante todo el periodo. Sin embargo:

- una puede concentrarlos en un único año;
- otra puede presentar incendios en todos los años.

La segunda celda tendría una persistencia mayor y proporcionaría evidencia más fuerte de un patrón estructural de riesgo.

---

## Transformación de frecuencia y superficie

La frecuencia y la superficie acumulada suelen presentar distribuciones asimétricas. Una cantidad pequeña de celdas puede concentrar valores extraordinariamente elevados.

Para disminuir la influencia de estas observaciones se aplican las transformaciones:

$$
F_i=\log(1+N_i),
$$

y:

$$
S_i=\log(1+A_i).
$$

La adición de uno permite aplicar el logaritmo a valores iguales a cero.

La transformación no elimina las diferencias entre celdas, pero reduce la capacidad de un evento extremo para dominar el índice completo.

Después de la transformación, las variables se normalizan entre cero y uno:

$$
\widetilde{Z}_i
=
\frac{
Z_i-\min(Z)
}{
\max(Z)-\min(Z)
}.
$$

Esta normalización permite combinar variables expresadas originalmente en diferentes escalas.

---

## Índice histórico de riesgo

El riesgo relativo de cada celda se construye mediante una combinación ponderada de frecuencia, superficie y persistencia:

$$
R_i
=
w_F\widetilde{F}_i
+
w_S\widetilde{S}_i
+
w_P\widetilde{P}_i.
$$

Los pesos utilizados inicialmente son:

| Componente | Peso |
|---|---:|
| Frecuencia histórica | 0.50 |
| Superficie acumulada | 0.35 |
| Persistencia temporal | 0.15 |

: Ponderaciones iniciales del índice de riesgo.

::: {style="text-align: justify"}
La mayor ponderación se asigna a la frecuencia porque la localización de brigadas debe priorizar zonas con ocurrencia recurrente.

La superficie acumulada recibe el segundo peso más alto porque representa la magnitud histórica de los daños.

La persistencia se incorpora para diferenciar las celdas con incendios distribuidos durante varios años de aquellas dominadas por un solo periodo extraordinario.
:::

El índice cumple aproximadamente:

$$
0\leq R_i\leq 1.
$$

Los valores altos indican una combinación elevada de frecuencia, superficie y persistencia en comparación con las demás celdas.

::: {.callout-note}
El índice de riesgo es una medida relativa. No representa directamente una probabilidad de incendio ni el porcentaje de superficie que se quemará en el futuro.
:::

---

## Comunidades prioritarias como sitios candidatos

El conjunto de ubicaciones candidatas se define mediante:

$$
\mathcal{J}=\{1,2,\ldots,m\},
$$

donde cada elemento $j$ corresponde a una de las comunidades georreferenciadas.

::: {style="text-align: justify"}
A diferencia del análisis estatal inicial, en el que se utilizaba un punto representativo para cada municipio, el modelo costero emplea directamente las coordenadas de las comunidades proporcionadas.
:::

Esto implica que la optimización solo puede seleccionar brigadas en uno de los siguientes puntos:

- Acacoyagua;
- Arriaga;
- Ejido Mapastepec;
- Frontera Comalapa;
- Ciudad Hidalgo;
- Huehuetán;
- Huixtla;
- Mapastepec;
- Mazatán;
- Pijijiapan;
- Tapachula;
- Tonalá;
- Villacomaltitlán.

::: {style="text-align: justify"}
Esta restricción aumenta la interpretabilidad del resultado, porque las ubicaciones corresponden a comunidades concretas y no a centroides geométricos abstractos.

Sin embargo, la selección de una comunidad no implica que cualquier punto dentro de ella sea adecuado para instalar una brigada. La ubicación operativa definitiva deberá considerar:
:::

- acceso a carreteras;
- disponibilidad de agua;
- espacio para vehículos;
- infraestructura existente;
- comunicación;
- seguridad;
- disponibilidad de personal;
- cercanía a zonas forestales;
- restricciones legales o ambientales.

---

## Estimación preliminar del tiempo de respuesta

La distancia entre la comunidad candidata $j$ y la celda de riesgo $i$ se calcula en el sistema de coordenadas proyectado.

Sea $d_{ji}$ la distancia lineal expresada en kilómetros.

Debido a que la distancia en línea recta suele ser menor que la distancia recorrida por caminos, se incorpora un factor de sinuosidad:

$$
t_{ji}
=
60
\left(
\frac{
\kappa d_{ji}
}{
v
}
\right),
$$

donde:

- $t_{ji}$ es el tiempo estimado en minutos;
- $\kappa$ es el factor de sinuosidad;
- $v$ es la velocidad promedio;
- 60 convierte horas a minutos.

En la implementación inicial se utiliza:

$$
\kappa=1.35,
$$

y:

$$
v=45\ \text{km/h}.
$$

::: {style="text-align: justify"}
El factor de sinuosidad supone que la ruta real es aproximadamente 35 % más larga que la distancia directa.

Esta aproximación es útil para una primera evaluación, pero no sustituye una matriz de tiempos sobre carreteras.

La topografía de la costa y de la Sierra Madre de Chiapas puede producir diferencias importantes entre la distancia lineal y el tiempo real. En una etapa posterior se recomienda incorporar:
:::

- carreteras federales;
- caminos estatales;
- caminos rurales;
- pendientes;
- velocidades diferenciadas;
- restricciones estacionales;
- cruces de ríos;
- caminos no transitables.

---

## Cobertura de las celdas de riesgo

Se establece un tiempo máximo de respuesta para las zonas con incendios:

$$
T_R=60\ \text{minutos}.
$$

Una celda se considera cubierta por una comunidad candidata cuando:

$$
t_{ji}\leq T_R.
$$

La matriz de cobertura se define como:

$$
a_{ji}
=
\begin{cases}
1, & \text{si }t_{ji}\leq T_R,\\
0, & \text{si }t_{ji}>T_R.
\end{cases}
$$

Esta matriz indica cuáles celdas pueden ser alcanzadas desde cada comunidad dentro del tiempo objetivo.

---

## Cobertura de las comunidades prioritarias

Además de cubrir las celdas con riesgo histórico, se busca que las comunidades prioritarias estén próximas a alguna brigada.

Para ello se calcula el tiempo entre cada sitio candidato $j$ y cada comunidad prioritaria $c$.

Se establece un tiempo máximo comunitario:

$$
T_C=45\ \text{minutos}.
$$

La cobertura comunitaria se representa mediante:

$$
b_{jc}
=
\begin{cases}
1, & \text{si }t_{jc}\leq T_C,\\
0, & \text{si }t_{jc}>T_C.
\end{cases}
$$

Este componente evita que la solución se concentre únicamente en los incendios históricos y deje comunidades prioritarias sin atención cercana.

---

## Modelo de máxima cobertura con prioridad comunitaria

El modelo selecciona un número fijo de brigadas entre las comunidades candidatas.

Se define:

$$
x_j
=
\begin{cases}
1, & \text{si se instala una brigada en la comunidad }j,\\
0, & \text{en otro caso}.
\end{cases}
$$

Para representar la cobertura de riesgo se utiliza:

$$
y_i
=
\begin{cases}
1, & \text{si la celda }i\text{ queda cubierta},\\
0, & \text{en otro caso}.
\end{cases}
$$

Para representar la cobertura comunitaria se define:

$$
u_c
=
\begin{cases}
1, & \text{si la comunidad prioritaria }c\text{ queda cubierta},\\
0, & \text{en otro caso}.
\end{cases}
$$

La función objetivo combina la cobertura del riesgo y la cobertura de las comunidades:

$$
\max Z
=
\alpha
\left(
\frac{
\sum_{i=1}^{n}R_i y_i
}{
\sum_{i=1}^{n}R_i
}
\right)
+
\beta
\left(
\frac{
\sum_{c=1}^{q}u_c
}{
q
}
\right),
$$

donde:

- $\alpha$ es la importancia asignada al riesgo histórico;
- $\beta$ es la importancia asignada a las comunidades;
- $q$ es el número total de comunidades;
- $\alpha+\beta=1$.

En el escenario inicial se emplea:

$$
\alpha=0.60,
\qquad
\beta=0.40.
$$

Por tanto, 60 % del objetivo corresponde a la cobertura del riesgo y 40 % a la cobertura de las comunidades prioritarias.

Las restricciones de cobertura son:

$$
y_i
\leq
\sum_{j=1}^{m}
a_{ji}x_j,
\qquad
i=1,\ldots,n,
$$

y:

$$
u_c
\leq
\sum_{j=1}^{m}
b_{jc}x_j,
\qquad
c=1,\ldots,q.
$$

El número de brigadas se restringe mediante:

$$
\sum_{j=1}^{m}x_j=p,
$$

donde $p$ es la cantidad de brigadas disponibles.

Todas las variables son binarias:

$$
x_j,y_i,u_c\in\{0,1\}.
$$

---

## Interpretación de la función objetivo

::: {style="text-align: justify"}
La primera parte del objetivo favorece las ubicaciones capaces de cubrir celdas con riesgo elevado.

La segunda parte favorece configuraciones que mantienen a las comunidades prioritarias dentro de un tiempo de atención razonable.

Este enfoque evita dos soluciones extremas:

1. seleccionar brigadas únicamente por proximidad a los incendios históricos;
2. distribuir brigadas únicamente entre las comunidades sin considerar el riesgo forestal.

La ponderación puede modificarse para construir distintos escenarios.
:::

Por ejemplo:

| Escenario | Riesgo | Comunidades |
|---|---:|---:|
| Prioridad al riesgo | 0.75 | 0.25 |
| Equilibrado | 0.50 | 0.50 |
| Prioridad comunitaria | 0.40 | 0.60 |

: Escenarios posibles de ponderación.

La comparación de escenarios permite evaluar qué ubicaciones permanecen estables y cuáles dependen fuertemente de las ponderaciones.

---

## Asignación de las zonas atendidas

Después de seleccionar las ubicaciones, cada celda de riesgo se asigna a la brigada con menor tiempo estimado:

$$
j^*(i)
=
\arg\min_{j:x_j=1}
t_{ji}.
$$

El tiempo de respuesta asignado es:

$$
t_i^*
=
\min_{j:x_j=1}
t_{ji}.
$$

De manera equivalente, cada comunidad prioritaria se asigna a la brigada seleccionada más cercana.

Esta asignación permite construir áreas de servicio aproximadas y calcular indicadores de desempeño.

No obstante, la asignación supone que:

- todas las brigadas tienen la misma capacidad;
- todas están disponibles;
- no ocurren incendios simultáneos;
- una sola brigada puede atender cualquier evento;
- el tiempo depende principalmente del desplazamiento.

---

## Indicadores de evaluación

### Riesgo cubierto

El porcentaje de riesgo cubierto se define como:

$$
C_R
=
100
\frac{
\sum_{i=1}^{n}
R_i
\mathbb{I}(t_i^*\leq T_R)
}{
\sum_{i=1}^{n}R_i
}.
$$

Este indicador responde a la pregunta:

> ¿Qué proporción del riesgo histórico puede ser atendida dentro del tiempo objetivo?

### Comunidades cubiertas

El porcentaje de comunidades cubiertas se calcula como:

$$
C_C
=
100
\frac{
\sum_{c=1}^{q}
\mathbb{I}(t_c^*\leq T_C)
}{
q
}.
$$

Este indicador muestra la proporción de comunidades que cuentan con una brigada a una distancia temporal aceptable.

### Tiempo promedio a comunidades

$$
\overline{t}_C
=
\frac{1}{q}
\sum_{c=1}^{q}t_c^*.
$$

### Tiempo ponderado a zonas de riesgo

$$
\overline{t}_R
=
\frac{
\sum_{i=1}^{n}R_i t_i^*
}{
\sum_{i=1}^{n}R_i
}.
$$

Este indicador concede mayor importancia a las zonas con valores altos de riesgo.

---

## Representación cartográfica

El mapa final integra diferentes capas con funciones metodológicas distintas.

### Municipios visibles

Se muestran todos los municipios que intersectan la extensión visible del mapa. Esta capa proporciona contexto territorial sin ampliar la visualización a todo el estado de Chiapas.

### Límites estatales

Los límites estatales permiten diferenciar a Chiapas de las entidades vecinas.

### Celdas de riesgo

Los hexágonos se representan mediante una escala de blanco a rojo:

- blanco: riesgo relativo bajo;
- tonos intermedios: riesgo moderado;
- rojo intenso: riesgo relativo alto.

### Comunidades prioritarias

Las comunidades no seleccionadas se representan mediante círculos blancos.

### Bases seleccionadas

Las ubicaciones propuestas para las brigadas se representan mediante triángulos azules.

### Incendios de otros estados

Los incendios externos se representan mediante cruces moradas.

::: {.callout-note}
Las cruces moradas tienen una función exclusivamente descriptiva. No forman parte del índice de riesgo ni de la optimización de las brigadas costeras.
:::

---

## Alcance del modelo

El resultado debe interpretarse como una propuesta preliminar de priorización espacial.

La metodología permite identificar cuáles comunidades ofrecen una combinación favorable entre:

- cercanía a zonas con incendios históricos;
- cobertura de superficie afectada;
- persistencia temporal;
- accesibilidad aproximada;
- atención de comunidades prioritarias.

El modelo no determina automáticamente el sitio exacto donde debe construirse una base.

La selección final requiere verificar:

- acceso carretero real;
- infraestructura;
- disponibilidad de agua;
- comunicación;
- seguridad;
- propiedad del terreno;
- costos;
- disponibilidad de personal;
- restricciones ambientales;
- condiciones topográficas.

---

## Limitaciones

::: {style="text-align: justify"}
La principal limitación es que los tiempos se estiman mediante distancias lineales corregidas.

La costa de Chiapas presenta condiciones topográficas y de infraestructura que pueden generar tiempos reales considerablemente distintos.

Asimismo, el periodo 2022–2026 es relativamente corto para caracterizar el riesgo estructural de largo plazo.

Otra limitación es que el índice utiliza información histórica y no incorpora directamente variables como:
:::

- precipitación;
- sequía;
- temperatura;
- viento;
- pendiente;
- tipo y cantidad de combustible;
- cobertura vegetal;
- uso agropecuario del fuego;
- áreas naturales protegidas;
- población expuesta.

Finalmente, los incendios externos se muestran solo como contexto. Por tanto, el modelo no busca coordinar recursos entre estados ni cubrir eventos fuera de Chiapas.

---

## Análisis de sensibilidad recomendado

Para evaluar la estabilidad de las ubicaciones se recomienda variar:

- número de brigadas;
- tamaño de la cuadrícula;
- tiempo máximo de respuesta;
- velocidad promedio;
- factor de sinuosidad;
- ponderaciones del índice de riesgo;
- ponderación de comunidades;
- inclusión o exclusión de Frontera Comalapa.

Una ubicación será más robusta cuando sea seleccionada en una proporción elevada de escenarios.

La estabilidad del sitio $j$ puede expresarse como:

$$
E_j
=
\frac{1}{B}
\sum_{b=1}^{B}
x_j^{(b)},
$$

donde $B$ es el número de escenarios evaluados.

Valores de $E_j$ cercanos a uno indican que la comunidad es seleccionada de manera consistente.

---

## Síntesis del procedimiento

La metodología puede resumirse mediante la siguiente secuencia:

$$
\begin{aligned}
\text{Registros de incendios}
&\longrightarrow
\text{depuración espacial}
\\
&\longrightarrow
\text{delimitación costera}
\\
&\longrightarrow
\text{cuadrícula hexagonal}
\\
&\longrightarrow
\text{índice de riesgo}
\\
&\longrightarrow
\text{comunidades candidatas}
\\
&\longrightarrow
\text{matrices de cobertura}
\\
&\longrightarrow
\text{optimización}
\\
&\longrightarrow
\text{ubicaciones estratégicas}.
\end{aligned}
$$

La incorporación de municipios e incendios externos amplía el contexto visual, pero la estimación del riesgo y la selección de las brigadas permanecen restringidas a la costa de Chiapas y a las comunidades prioritarias.

```{r,echo=FALSE}

library(tidyverse)
library(sf)
library(geodata)
library(ggplot2)
library(plotly)
library(RColorBrewer)
library(spatstat.geom)
library(spatstat.explore)
library(scales)

# ------------------------------------------------------------------------------
# 1. Leer y combinar archivos CSV
# ------------------------------------------------------------------------------

files <- list.files(pattern = "Incendios.*\\.csv$", full.names = TRUE)

if (length(files) == 0) {
  stop("No se encontraron archivos 'Incendios*.csv' en el directorio actual.")
}

df_list <- lapply(files, function(f) {
  df <- read.csv(f, stringsAsFactors = FALSE)
  year <- as.numeric(gsub(".*Incendios\\s*(\\d{4})\\.csv", "\\1", f))
  df$year <- year
  df
})

fires_all <- bind_rows(df_list)

# ------------------------------------------------------------------------------
# 2. Limpiar datos
# ------------------------------------------------------------------------------

fires_all <- fires_all %>%
  mutate(
    Lat = as.numeric(Latitud),
    Lon = as.numeric(Longitud),
    Superficie = as.numeric(Superficie)
  ) %>%
  filter(
    !is.na(Lat) & !is.na(Lon),
    !is.na(Superficie) & Superficie > 0,
    Lat >= 14.5 & Lat <= 17.5,
    Lon >= -94.5 & Lon <= -90.5
  )

if (nrow(fires_all) == 0) stop("No hay datos válidos.")

# ------------------------------------------------------------------------------
# 3. Polígonos de Chiapas (estado y municipios) para contexto
# ------------------------------------------------------------------------------

mexico_states <- gadm(country = "MEX", level = 1, path = tempdir())
chiapas <- mexico_states[mexico_states$NAME_1 == "Chiapas", ]
chiapas <- st_as_sf(chiapas) %>% st_transform(crs = 4326)

mexico_municipios <- gadm(country = "MEX", level = 2, path = tempdir())
municipios_chiapas <- mexico_municipios[mexico_municipios$NAME_1 == "Chiapas", ]
municipios_chiapas <- st_as_sf(municipios_chiapas) %>%
  st_cast("MULTIPOLYGON") %>%
  st_transform(crs = 4326)

bbox_chiapas <- st_bbox(chiapas)


# ------------------------------------------------------------------------------
# 4. Crear texto para tooltip de puntos
# ------------------------------------------------------------------------------

fires_all <- fires_all %>%
  mutate(
    year = factor(year),
    tooltip_text = paste0(
      "<b>Superficie:</b> ", round(Superficie, 1), " ha<br>",
      "<b>Municipio:</b> ", Municipio, "<br>",
      "<b>Año:</b> ", year, "<br>",
      "<b>Causa:</b> ", `Posible.causa`, "<br>",
      "<b>Vegetación:</b> ", `Tipo.vegetación`
    )
  )

# ------------------------------------------------------------------------------
# 5. Crear superficie suavizada (kernel density) ponderada por Superficie
# ------------------------------------------------------------------------------

xmin <- as.numeric(bbox_chiapas["xmin"])
xmax <- as.numeric(bbox_chiapas["xmax"])
ymin <- as.numeric(bbox_chiapas["ymin"])
ymax <- as.numeric(bbox_chiapas["ymax"])

# Ventana espacial
ventana <- spatstat.geom::owin(
  xrange = c(xmin, xmax),
  yrange = c(ymin, ymax)
)

# Crear patrón de puntos
pp <- spatstat.geom::ppp(
  x = fires_all$Lon,
  y = fires_all$Lat,
  window = ventana
)

# Densidad suavizada usando Superficie como peso
# sigma controla qué tan "smooth" se ve:
#   sigma pequeño = más detalle
#   sigma grande   = más suave
dens <- spatstat.explore::density.ppp(
  pp,
  weights = fires_all$Superficie,
  sigma = 0.10,      # prueba 0.08, 0.10, 0.12 o 0.15
  eps = 0.01,        # resolución de la malla
  at = "pixels"
)

# Convertir a data frame
dens_df <- as.data.frame(dens)
names(dens_df) <- c("x", "y", "intensidad")

# Convertir a sf para recortar al polígono de Chiapas
dens_sf <- st_as_sf(
  dens_df,
  coords = c("x", "y"),
  crs = 4326,
  remove = FALSE
)

# Mantener solo pixeles dentro de Chiapas
dentro <- lengths(st_within(dens_sf, chiapas)) > 0
dens_df <- dens_df[dentro, ]

# Reescalar a [0,1] para que la escala sea blanco -> rojo
dens_df <- dens_df %>%
  mutate(
    intensidad_rel = scales::rescale(intensidad, to = c(0, 1))
  )


```



```{r}
# ------------------------------------------------------------------------------
# Paquetes
# ------------------------------------------------------------------------------

library(tidyverse)
library(sf)
library(units)

library(ompr)
library(ompr.roi)
library(ROI)
library(ROI.plugin.glpk)

library(ggplot2)
library(plotly)
library(scales)

# ------------------------------------------------------------------------------
# Parámetros
# ------------------------------------------------------------------------------

# Sistema de coordenadas métrico
crs_metrico <- 6372

# Tamaño de la cuadrícula hexagonal
tamano_celda_m <- 8000

# Número de brigadas que se desea instalar
numero_brigadas <- 6

# Tiempo máximo para cubrir las celdas con riesgo
tiempo_maximo_riesgo_min <- 60

# Tiempo máximo deseable para cubrir las comunidades prioritarias
tiempo_maximo_comunidad_min <- 45

# Parámetros preliminares de desplazamiento
velocidad_promedio_kmh <- 45
factor_sinuosidad <- 1.35

# Pesos del índice histórico de riesgo
peso_frecuencia <- 0.50
peso_superficie <- 0.35
peso_persistencia <- 0.15

# Importancia de las comunidades dentro de la función objetivo
# 0.40 significa que el 40 % del objetivo corresponde
# a la cobertura de las comunidades prioritarias.
peso_objetivo_comunidades <- 0.40

# ------------------------------------------------------------------------------
# Preparar datos
# ------------------------------------------------------------------------------

fires_modelo <- fires_all %>%
  mutate(
    incendio_id = row_number(),
    Lat = as.numeric(Lat),
    Lon = as.numeric(Lon),
    Superficie = as.numeric(Superficie),
    year = as.character(year)
  ) %>%
  filter(
    !is.na(Lat),
    !is.na(Lon),
    !is.na(Superficie),
    Superficie > 0
  )

if (nrow(fires_modelo) == 0) {
  stop("No hay incendios válidos para construir el modelo.")
}

numero_anios <- n_distinct(fires_modelo$year)

# ------------------------------------------------------------------------------
# Transformar polígonos y puntos a coordenadas métricas
# ------------------------------------------------------------------------------

chiapas_m <- chiapas %>%
  st_make_valid() %>%
  st_transform(crs_metrico)

municipios_m <- municipios_chiapas %>%
  st_make_valid() %>%
  st_transform(crs_metrico)

incendios_sf <- fires_modelo %>%
  st_as_sf(
    coords = c("Lon", "Lat"),
    crs = 4326,
    remove = FALSE
  ) %>%
  st_transform(crs_metrico)

# Conservar únicamente incendios dentro del estado
chiapas_union <- st_union(chiapas_m)

incendios_sf <- incendios_sf[
  lengths(
    st_intersects(
      incendios_sf,
      chiapas_union
    )
  ) > 0,
]


# ------------------------------------------------------------------------------
# Comunidades prioritarias de la costa de Chiapas
# ------------------------------------------------------------------------------

comunidades_prioritarias <- tribble(
  ~Estado,   ~Municipio,            ~Comunidad,            ~Latitud,  ~Longitud,
  "Chiapas", "Acacoyagua",          "Acacoyagua",           15.342372, -92.671686,
  "Chiapas", "Arriaga",             "Arriaga",              16.233297, -93.902150,
  "Chiapas", "Mapastepec",          "Ejido Mapastepec",     15.432031, -92.907292,
  "Chiapas", "Frontera Comalapa",   "Frontera Comalapa",    15.656714, -92.141786,
  "Chiapas", "Suchiate",            "Ciudad Hidalgo",       14.687417, -92.163569,
  "Chiapas", "Huehuetán",           "Huehuetán",            15.012397, -92.404836,
  "Chiapas", "Huixtla",             "Huixtla",              15.135539, -92.466089,
  "Chiapas", "Mapastepec",          "Mapastepec",            15.443872, -92.891944,
  "Chiapas", "Mazatán",             "Mazatán",              14.860278, -92.449536,
  "Chiapas", "Pijijiapan",          "Pijijiapan",           15.688208, -93.207583,
  "Chiapas", "Tapachula",           "Tapachula",            14.913869, -92.255003,
  "Chiapas", "Tonalá",              "Tonalá",               16.087639, -93.758944,
  "Chiapas", "Villa Comaltitlán",   "Villacomaltitlán",     15.212108, -92.576731
) %>%
  mutate(
    comunidad_id = row_number()
  )


# ------------------------------------------------------------------------------
# Comunidades como puntos espaciales
# ------------------------------------------------------------------------------

comunidades_sf <- comunidades_prioritarias %>%
  st_as_sf(
    coords = c("Longitud", "Latitud"),
    crs = 4326,
    remove = FALSE
  )

comunidades_m <- comunidades_sf %>%
  st_transform(crs_metrico)

# ------------------------------------------------------------------------------
# Función de normalización
# ------------------------------------------------------------------------------

normalizar_nombre <- function(x) {
  
  x <- iconv(
    x,
    from = "",
    to = "ASCII//TRANSLIT"
  )
  
  x <- toupper(x)
  
  x <- gsub(
    "[^A-Z0-9 ]",
    "",
    x
  )
  
  x <- gsub(
    "\\s+",
    " ",
    x
  )
  
  trimws(x)
}

comunidades_prioritarias <- comunidades_prioritarias %>%
  mutate(
    municipio_key = normalizar_nombre(Municipio)
  )

municipios_costa_nombre <- comunidades_prioritarias %>%
  distinct(municipio_key) %>%
  pull(municipio_key)

municipios_chiapas_modelo <- municipios_chiapas %>%
  mutate(
    municipio_key = normalizar_nombre(NAME_2)
  )

municipios_no_encontrados <- setdiff(
  municipios_costa_nombre,
  municipios_chiapas_modelo$municipio_key
)

# ------------------------------------------------------------------------------
# Seleccionar municipios costeros prioritarios
# ------------------------------------------------------------------------------

zona_costa <- municipios_chiapas_modelo %>%
  filter(
    municipio_key %in% municipios_costa_nombre
  ) %>%
  st_make_valid()

if (nrow(zona_costa) == 0) {
  stop(
    "No fue posible identificar los municipios de la zona costera."
  )
}

zona_costa_m <- zona_costa %>%
  st_transform(crs_metrico)

zona_costa_union <- st_union(
  zona_costa_m
)
# ------------------------------------------------------------------------------
# Preparar incendios
# ------------------------------------------------------------------------------

fires_costa <- fires_all %>%
  mutate(
    incendio_id = row_number(),
    Lat = as.numeric(Lat),
    Lon = as.numeric(Lon),
    Superficie = as.numeric(Superficie),
    year = as.character(year)
  ) %>%
  filter(
    !is.na(Lat),
    !is.na(Lon),
    !is.na(Superficie),
    Superficie > 0
  )

incendios_costa_sf <- fires_costa %>%
  st_as_sf(
    coords = c("Lon", "Lat"),
    crs = 4326,
    remove = FALSE
  ) %>%
  st_transform(crs_metrico)

# Mantener únicamente incendios dentro de la zona seleccionada
incendios_costa_sf <- st_filter(
  incendios_costa_sf,
  zona_costa_m,
  .predicate = st_intersects
)

if (nrow(incendios_costa_sf) == 0) {
  stop(
    "No se encontraron incendios dentro de la zona costera."
  )
}

# ------------------------------------------------------------------------------
# Cuadrícula hexagonal
# ------------------------------------------------------------------------------

rejilla_costa <- st_make_grid(
  zona_costa_union,
  cellsize = tamano_celda_m,
  square = FALSE
) %>%
  st_as_sf()

rejilla_costa <- suppressWarnings(
  st_intersection(
    rejilla_costa,
    zona_costa_union
  )
)

rejilla_costa <- st_make_valid(
  rejilla_costa
)

rejilla_costa <- suppressWarnings(
  st_collection_extract(
    rejilla_costa,
    type = "POLYGON"
  )
)

rejilla_costa <- suppressWarnings(
  st_cast(
    rejilla_costa,
    "MULTIPOLYGON"
  )
)

rejilla_costa <- rejilla_costa[
  !st_is_empty(rejilla_costa),
]

rejilla_costa <- rejilla_costa %>%
  mutate(
    celda_id = row_number()
  )

# ------------------------------------------------------------------------------
# Unión espacial
# ------------------------------------------------------------------------------

incendios_por_celda <- st_join(
  incendios_costa_sf,
  rejilla_costa["celda_id"],
  join = st_intersects,
  left = FALSE
) %>%
  arrange(incendio_id) %>%
  distinct(
    incendio_id,
    .keep_all = TRUE
  )

if (nrow(incendios_por_celda) == 0) {
  stop(
    "No fue posible asignar los incendios a la cuadrícula."
  )
}

# ------------------------------------------------------------------------------
# Número de años analizados
# ------------------------------------------------------------------------------

numero_anios <- n_distinct(
  incendios_costa_sf$year
)

# ------------------------------------------------------------------------------
# Resumen por celda
# ------------------------------------------------------------------------------

resumen_celda_costa <- incendios_por_celda %>%
  st_drop_geometry() %>%
  group_by(celda_id) %>%
  summarise(
    frecuencia = n(),
    
    superficie_total = sum(
      Superficie,
      na.rm = TRUE
    ),
    
    superficie_promedio = mean(
      Superficie,
      na.rm = TRUE
    ),
    
    superficie_maxima = max(
      Superficie,
      na.rm = TRUE
    ),
    
    anios_con_incendio = n_distinct(
      year
    ),
    
    persistencia = anios_con_incendio /
      numero_anios,
    
    .groups = "drop"
  )

rejilla_riesgo_costa <- rejilla_costa %>%
  left_join(
    resumen_celda_costa,
    by = "celda_id"
  ) %>%
  mutate(
    frecuencia = replace_na(
      frecuencia,
      0
    ),
    
    superficie_total = replace_na(
      superficie_total,
      0
    ),
    
    superficie_promedio = replace_na(
      superficie_promedio,
      0
    ),
    
    superficie_maxima = replace_na(
      superficie_maxima,
      0
    ),
    
    anios_con_incendio = replace_na(
      anios_con_incendio,
      0
    ),
    
    persistencia = replace_na(
      persistencia,
      0
    )
  )

# ------------------------------------------------------------------------------
# Función de normalización
# ------------------------------------------------------------------------------

normalizar <- function(x) {
  
  limites <- range(
    x,
    na.rm = TRUE
  )
  
  if (
    !all(is.finite(limites)) ||
    diff(limites) == 0
  ) {
    return(
      rep(
        0,
        length(x)
      )
    )
  }
  
  (x - limites[1]) /
    (limites[2] - limites[1])
}

# ------------------------------------------------------------------------------
# Índice histórico de riesgo
# ------------------------------------------------------------------------------

rejilla_riesgo_costa <- rejilla_riesgo_costa %>%
  mutate(
    frecuencia_transformada = log1p(
      frecuencia
    ),
    
    superficie_transformada = log1p(
      superficie_total
    ),
    
    frecuencia_norm = normalizar(
      frecuencia_transformada
    ),
    
    superficie_norm = normalizar(
      superficie_transformada
    ),
    
    persistencia_norm = normalizar(
      persistencia
    ),
    
    riesgo = (
      peso_frecuencia *
        frecuencia_norm
    ) + (
      peso_superficie *
        superficie_norm
    ) + (
      peso_persistencia *
        persistencia_norm
    )
  )

demanda_costa <- rejilla_riesgo_costa %>%
  filter(
    riesgo > 0
  ) %>%
  arrange(celda_id) %>%
  mutate(
    demanda_id = row_number()
  )

if (nrow(demanda_costa) == 0) {
  stop(
    "No existen celdas costeras con riesgo mayor que cero."
  )
}

demanda_puntos_costa <- demanda_costa %>%
  st_point_on_surface()

# ------------------------------------------------------------------------------
# Candidatos para instalar brigadas
# ------------------------------------------------------------------------------

candidatos_costa <- comunidades_m %>%
  mutate(
    candidato_id = row_number()
  )

numero_candidatos <- nrow(
  candidatos_costa
)

numero_demandas <- nrow(
  demanda_costa
)

numero_comunidades <- nrow(
  comunidades_m
)

if (numero_brigadas > numero_candidatos) {
  stop(
    "El número de brigadas supera el número de comunidades candidatas."
  )
}

# ------------------------------------------------------------------------------
# Distancias candidato-celda
# ------------------------------------------------------------------------------

distancia_riesgo_m <- st_distance(
  candidatos_costa,
  demanda_puntos_costa
)

distancia_riesgo_km <- units::drop_units(
  distancia_riesgo_m
) / 1000

tiempo_riesgo_min <- (
  distancia_riesgo_km *
    factor_sinuosidad /
    velocidad_promedio_kmh
) * 60

# ------------------------------------------------------------------------------
# Distancias entre candidatos y comunidades
# ------------------------------------------------------------------------------

distancia_comunidades_m <- st_distance(
  candidatos_costa,
  comunidades_m
)

distancia_comunidades_km <- units::drop_units(
  distancia_comunidades_m
) / 1000

tiempo_comunidades_min <- (
  distancia_comunidades_km *
    factor_sinuosidad /
    velocidad_promedio_kmh
) * 60

# ------------------------------------------------------------------------------
# Cobertura de las zonas con riesgo
# ------------------------------------------------------------------------------

cobertura_riesgo <- ifelse(
  tiempo_riesgo_min <=
    tiempo_maximo_riesgo_min,
  1L,
  0L
)

# ------------------------------------------------------------------------------
# Cobertura de las comunidades prioritarias
# ------------------------------------------------------------------------------

cobertura_comunidades <- ifelse(
  tiempo_comunidades_min <=
    tiempo_maximo_comunidad_min,
  1L,
  0L
)

# ------------------------------------------------------------------------------
# Coeficientes normalizados
# ------------------------------------------------------------------------------

riesgo_demanda <- demanda_costa$riesgo

if (sum(riesgo_demanda) <= 0) {
  stop(
    "La suma del riesgo es igual a cero."
  )
}

peso_objetivo_riesgo <- 1 -
  peso_objetivo_comunidades

coeficientes_riesgo <- (
  peso_objetivo_riesgo *
    riesgo_demanda /
    sum(riesgo_demanda)
)

coeficientes_comunidades <- rep(
  peso_objetivo_comunidades /
    numero_comunidades,
  numero_comunidades
)

# ------------------------------------------------------------------------------
# Modelo de máxima cobertura costera
# ------------------------------------------------------------------------------

modelo_costa <- MIPModel() %>%
  
  # x[j] indica si se coloca una brigada en la comunidad j
  add_variable(
    x[j],
    j = 1:numero_candidatos,
    type = "binary"
  ) %>%
  
  # y[i] indica si se cubre la celda de riesgo i
  add_variable(
    y[i],
    i = 1:numero_demandas,
    type = "binary"
  ) %>%
  
  # u[c] indica si se cubre la comunidad prioritaria c
  add_variable(
    u[c],
    c = 1:numero_comunidades,
    type = "binary"
  ) %>%
  
  # Maximizar conjuntamente riesgo y comunidades
  set_objective(
    
    sum_expr(
      coeficientes_riesgo[i] * y[i],
      i = 1:numero_demandas
    ) +
      
      sum_expr(
        coeficientes_comunidades[c] * u[c],
        c = 1:numero_comunidades
      ),
    
    sense = "max"
  ) %>%
  
  # Cobertura de celdas con incendios
  add_constraint(
    y[i] <= sum_expr(
      cobertura_riesgo[j, i] * x[j],
      j = 1:numero_candidatos
    ),
    i = 1:numero_demandas
  ) %>%
  
  # Cobertura de comunidades prioritarias
  add_constraint(
    u[c] <= sum_expr(
      cobertura_comunidades[j, c] * x[j],
      j = 1:numero_candidatos
    ),
    c = 1:numero_comunidades
  ) %>%
  
  # Número exacto de brigadas
  add_constraint(
    sum_expr(
      x[j],
      j = 1:numero_candidatos
    ) == numero_brigadas
  )

# ------------------------------------------------------------------------------
# Ejecutar optimización
# ------------------------------------------------------------------------------

resultado_costa <- solve_model(
  modelo_costa,
  with_ROI(
    solver = "glpk",
    verbose = TRUE
  )
)

# ------------------------------------------------------------------------------
# Ubicaciones seleccionadas
# ------------------------------------------------------------------------------

seleccion_costa <- get_solution(
  resultado_costa,
  x[j]
) %>%
  filter(
    value > 0.5
  ) %>%
  arrange(j)

brigadas_costa <- candidatos_costa[
  seleccion_costa$j,
]

brigadas_costa <- brigadas_costa %>%
  mutate(
    numero_brigada = row_number()
  )

brigadas_costa %>%
  st_drop_geometry() %>%
  select(
    numero_brigada,
    Municipio,
    Comunidad,
    Latitud,
    Longitud
  )

# ------------------------------------------------------------------------------
# Tiempos desde las brigadas elegidas hasta las comunidades
# ------------------------------------------------------------------------------

tiempos_comunidades_seleccionadas <- tiempo_comunidades_min[
  seleccion_costa$j,
  ,
  drop = FALSE
]

brigada_cercana_local <- apply(
  tiempos_comunidades_seleccionadas,
  2,
  which.min
)

brigada_cercana_global <- seleccion_costa$j[
  brigada_cercana_local
]

tiempo_minimo_comunidad <- apply(
  tiempos_comunidades_seleccionadas,
  2,
  min
)

resultado_comunidades <- comunidades_m %>%
  mutate(
    brigada_asignada = candidatos_costa$Comunidad[
      brigada_cercana_global
    ],
    
    tiempo_estimado_min = tiempo_minimo_comunidad,
    
    comunidad_cubierta =
      tiempo_estimado_min <=
      tiempo_maximo_comunidad_min
  )

tabla_cobertura_comunidades <- resultado_comunidades %>%
  st_drop_geometry() %>%
  select(
    Municipio,
    Comunidad,
    brigada_asignada,
    tiempo_estimado_min,
    comunidad_cubierta
  ) %>%
  mutate(
    tiempo_estimado_min = round(
      tiempo_estimado_min,
      1
    )
  )

# ------------------------------------------------------------------------------
# Asignar celdas a las brigadas elegidas
# ------------------------------------------------------------------------------

tiempos_riesgo_seleccionados <- tiempo_riesgo_min[
  seleccion_costa$j,
  ,
  drop = FALSE
]

brigada_celda_local <- apply(
  tiempos_riesgo_seleccionados,
  2,
  which.min
)

brigada_celda_global <- seleccion_costa$j[
  brigada_celda_local
]

tiempo_minimo_celda <- apply(
  tiempos_riesgo_seleccionados,
  2,
  min
)

demanda_costa_asignada <- demanda_costa %>%
  mutate(
    brigada_asignada = candidatos_costa$Comunidad[
      brigada_celda_global
    ],
    
    tiempo_respuesta_min = tiempo_minimo_celda,
    
    celda_cubierta =
      tiempo_respuesta_min <=
      tiempo_maximo_riesgo_min
  )

# ------------------------------------------------------------------------------
# Cobertura del riesgo
# ------------------------------------------------------------------------------

riesgo_total <- sum(
  demanda_costa_asignada$riesgo,
  na.rm = TRUE
)

riesgo_cubierto <- sum(
  demanda_costa_asignada$riesgo[
    demanda_costa_asignada$celda_cubierta
  ],
  na.rm = TRUE
)

porcentaje_riesgo_cubierto <- (
  riesgo_cubierto /
    riesgo_total
) * 100

# ------------------------------------------------------------------------------
# Cobertura de comunidades
# ------------------------------------------------------------------------------

porcentaje_comunidades_cubiertas <- mean(
  resultado_comunidades$comunidad_cubierta
) * 100

# ------------------------------------------------------------------------------
# Tiempos
# ------------------------------------------------------------------------------

tiempo_promedio_riesgo <- weighted.mean(
  demanda_costa_asignada$tiempo_respuesta_min,
  demanda_costa_asignada$riesgo
)

tiempo_promedio_comunidades <- mean(
  resultado_comunidades$tiempo_estimado_min
)

metricas_costa <- tibble(
  `Número de brigadas` = numero_brigadas,
  
  `Comunidades candidatas` = numero_comunidades,
  
  `Comunidades cubiertas (%)` = round(
    porcentaje_comunidades_cubiertas,
    2
  ),
  
  `Riesgo cubierto (%)` = round(
    porcentaje_riesgo_cubierto,
    2
  ),
  
  `Tiempo promedio a comunidades (min)` = round(
    tiempo_promedio_comunidades,
    2
  ),
  
  `Tiempo ponderado a zonas de riesgo (min)` = round(
    tiempo_promedio_riesgo,
    2
  )
)


# ------------------------------------------------------------------------------
# Información para tooltips
# ------------------------------------------------------------------------------

demanda_costa_asignada <- demanda_costa_asignada %>%
  mutate(
    tooltip_celda = paste0(
      "<b>Índice de riesgo:</b> ",
      round(riesgo, 3),
      "<br>",
      "<b>Incendios:</b> ",
      frecuencia,
      "<br>",
      "<b>Superficie acumulada:</b> ",
      round(superficie_total, 1),
      " ha<br>",
      "<b>Persistencia:</b> ",
      round(persistencia * 100, 1),
      "%<br>",
      "<b>Brigada asignada:</b> ",
      brigada_asignada,
      "<br>",
      "<b>Tiempo estimado:</b> ",
      round(tiempo_respuesta_min, 1),
      " min"
    )
  )

resultado_comunidades <- resultado_comunidades %>%
  mutate(
    seleccionada = comunidad_id %in%
      brigadas_costa$comunidad_id,
    
    tooltip_comunidad = paste0(
      "<b>Comunidad:</b> ",
      Comunidad,
      "<br>",
      "<b>Municipio:</b> ",
      Municipio,
      "<br>",
      "<b>Brigada asignada:</b> ",
      brigada_asignada,
      "<br>",
      "<b>Tiempo estimado:</b> ",
      round(tiempo_estimado_min, 1),
      " min<br>",
      "<b>Cubierta:</b> ",
      ifelse(
        comunidad_cubierta,
        "Sí",
        "No"
      )
    )
  )

rejilla_costa_plot <- demanda_costa_asignada %>%
  st_make_valid() %>%
  st_collection_extract(
    "POLYGON"
  ) %>%
  st_cast(
    "MULTIPOLYGON",
    warn = FALSE
  )

zona_costa_plot <- zona_costa_m %>%
  st_make_valid() %>%
  st_collection_extract(
    "POLYGON"
  ) %>%
  st_cast(
    "MULTIPOLYGON",
    warn = FALSE
  )

coordenadas_comunidades <- st_coordinates(
  resultado_comunidades
)

comunidades_xy <- resultado_comunidades %>%
  st_drop_geometry() %>%
  mutate(
    X = coordenadas_comunidades[, 1],
    Y = coordenadas_comunidades[, 2]
  )

# ------------------------------------------------------------------------------
# Crear área de contexto alrededor de la zona costera
# ------------------------------------------------------------------------------

# Distancia adicional alrededor del área de estudio
# 50000 metros = 50 km
distancia_contexto_m <- 80000

# Buffer alrededor de los municipios prioritarios
area_contexto <- st_buffer(
  zona_costa_union,
  dist = distancia_contexto_m
)

# Recortar el buffer al territorio de Chiapas
area_contexto <- suppressWarnings(
  st_intersection(
    area_contexto,
    st_union(chiapas_m)
  )
)

# Municipios que intersectan el área de contexto
municipios_contexto <- st_filter(
  municipios_m,
  area_contexto,
  .predicate = st_intersects
)

# Limpiar geometrías para evitar problemas con ggplotly
municipios_contexto_plot <- municipios_contexto %>%
  st_make_valid() %>%
  st_collection_extract(
    "POLYGON"
  ) %>%
  st_cast(
    "MULTIPOLYGON",
    warn = FALSE
  )

chiapas_contexto_plot <- chiapas_m %>%
  st_make_valid() %>%
  st_collection_extract(
    "POLYGON"
  ) %>%
  st_cast(
    "MULTIPOLYGON",
    warn = FALSE
  )

# Límites que tendrá el mapa
bbox_contexto <- st_bbox(
  area_contexto
)

# ------------------------------------------------------------------------------
# Mapa de localización de brigadas
# ------------------------------------------------------------------------------

mapa_brigadas_costa <- ggplot() +
  
  geom_sf(
    data = rejilla_costa_plot,
    aes(
      fill = riesgo,
      text = tooltip_celda
    ),
    color = NA
  ) +
  
  scale_fill_gradient(
    low = "white",
    high = "red",
    limits = c(0, 1),
    name = "Índice de\nriesgo"
  ) +
  
  geom_sf(
    data = zona_costa_plot,
    fill = NA,
    color = "gray45",
    linewidth = 0.35
  ) +
  
  # Comunidades que no fueron seleccionadas
  geom_point(
    data = comunidades_xy %>%
      filter(!seleccionada),
    aes(
      x = X,
      y = Y,
      text = tooltip_comunidad
    ),
    shape = 21,
    size = 3,
    fill = "white",
    color = "black",
    stroke = 0.8
  ) +
  
  # Comunidades seleccionadas para brigadas
  geom_point(
    data = comunidades_xy %>%
      filter(seleccionada),
    aes(
      x = X,
      y = Y,
      text = tooltip_comunidad
    ),
    shape = 24,
    size = 5,
    fill = "deepskyblue",
    color = "black",
    stroke = 1
  ) +
  
  geom_text(
    data = comunidades_xy %>%
      filter(seleccionada),
    aes(
      x = X,
      y = Y,
      label = Comunidad
    ),
    nudge_y = 5000,
    size = 3,
    fontface = "bold"
  ) +
  
  coord_sf(
    crs = st_crs(zona_costa_plot),
    expand = FALSE
  ) +
  
  labs(
    title = "Ubicación estratégica de brigadas en la costa de Chiapas",
    
    subtitle = paste0(
      numero_brigadas,
      " brigadas | Comunidades cubiertas: ",
      round(
        porcentaje_comunidades_cubiertas,
        1
      ),
      "% | Riesgo cubierto: ",
      round(
        porcentaje_riesgo_cubierto,
        1
      ),
      "%"
    ),
    
    caption = paste(
      "Triángulos azules: comunidades seleccionadas.",
      "Círculos blancos: comunidades prioritarias no seleccionadas."
    )
  ) +
  
  theme_minimal() +
  
  theme(
    axis.title = element_blank(),
    
    plot.title = element_text(
      face = "bold",
      size = 15
    ),
    
    legend.position = "right",
    
    panel.grid.minor = element_blank()
  )


mapa_brigadas_costa_interactivo <- ggplotly(
  mapa_brigadas_costa,
  tooltip = "text"
) %>%
  layout(
    hoverlabel = list(
      bgcolor = "white",
      font = list(
        color = "black",
        size = 11
      )
    ),
    
    margin = list(
      l = 40,
      r = 160,
      t = 105,
      b = 55
    ),
    
    dragmode = "zoom"
  )


```

```{r}
# ==============================================================================
# MAPA DE BRIGADAS COSTERAS CON TODOS LOS MUNICIPIOS VISIBLES
# ==============================================================================

library(tidyverse)
library(sf)
library(ggplot2)
library(plotly)
library(scales)

# ------------------------------------------------------------------------------
# 1. Configuración del área visible
# ------------------------------------------------------------------------------

# Distancia adicional alrededor de la zona de estudio
# 50 000 metros = 50 kilómetros
distancia_contexto_m <- 40000

# Asegurar que todos los municipios estén en el mismo CRS métrico
municipios_chiapas_m <- municipios_chiapas %>%
  st_make_valid() %>%
  st_transform(crs_metrico)

# Obtener la extensión rectangular de la zona costera prioritaria
bbox_contexto <- st_bbox(zona_costa_union)

# Ampliar la extensión en todas las direcciones
bbox_contexto["xmin"] <- bbox_contexto["xmin"] - distancia_contexto_m
bbox_contexto["xmax"] <- bbox_contexto["xmax"] + distancia_contexto_m
bbox_contexto["ymin"] <- bbox_contexto["ymin"] - distancia_contexto_m
bbox_contexto["ymax"] <- bbox_contexto["ymax"] + distancia_contexto_m

# Convertir la extensión rectangular en geometría
poligono_contexto <- st_as_sfc(bbox_contexto)

st_crs(poligono_contexto) <- st_crs(municipios_chiapas_m)


# ------------------------------------------------------------------------------
# 2. Seleccionar todos los municipios que aparecen dentro del mapa
# ------------------------------------------------------------------------------

municipios_visibles <- st_filter(
  municipios_chiapas_m,
  poligono_contexto,
  .predicate = st_intersects
)

# Recortar las geometrías al área visible
municipios_visibles <- suppressWarnings(
  st_crop(
    municipios_visibles,
    bbox_contexto
  )
)


# ------------------------------------------------------------------------------
# 3. Función para limpiar geometrías poligonales
# ------------------------------------------------------------------------------

limpiar_poligonos <- function(x) {
  
  x <- st_make_valid(x)
  
  x <- suppressWarnings(
    st_collection_extract(
      x,
      type = "POLYGON"
    )
  )
  
  x <- suppressWarnings(
    st_cast(
      x,
      "MULTIPOLYGON",
      warn = FALSE
    )
  )
  
  x <- x[
    !st_is_empty(x),
  ]
  
  x
}


# ------------------------------------------------------------------------------
# 4. Limpiar los municipios visibles
# ------------------------------------------------------------------------------

municipios_visibles_plot <- limpiar_poligonos(
  municipios_visibles
)

municipios_visibles_plot <- municipios_visibles_plot %>%
  mutate(
    tooltip_municipio = paste0(
      "<b>Municipio:</b> ",
      NAME_2
    )
  )


# ------------------------------------------------------------------------------
# 5. Preparar etiquetas de los municipios visibles
# ------------------------------------------------------------------------------

etiquetas_municipios_sf <- municipios_visibles_plot %>%
  st_point_on_surface()

coordenadas_etiquetas <- st_coordinates(
  etiquetas_municipios_sf
)

etiquetas_municipios_xy <- etiquetas_municipios_sf %>%
  st_drop_geometry() %>%
  mutate(
    X = coordenadas_etiquetas[, 1],
    Y = coordenadas_etiquetas[, 2]
  )


# ------------------------------------------------------------------------------
# 6. Preparar las celdas de riesgo
# ------------------------------------------------------------------------------

demanda_costa_asignada <- demanda_costa_asignada %>%
  mutate(
    tooltip_celda = paste0(
      "<b>Índice de riesgo:</b> ",
      round(riesgo, 3),
      "<br>",
      
      "<b>Incendios registrados:</b> ",
      frecuencia,
      "<br>",
      
      "<b>Superficie acumulada:</b> ",
      round(superficie_total, 1),
      " ha<br>",
      
      "<b>Persistencia:</b> ",
      round(persistencia * 100, 1),
      "%<br>",
      
      "<b>Brigada asignada:</b> ",
      brigada_asignada,
      "<br>",
      
      "<b>Tiempo estimado:</b> ",
      round(tiempo_respuesta_min, 1),
      " minutos<br>",
      
      "<b>Celda cubierta:</b> ",
      ifelse(
        celda_cubierta,
        "Sí",
        "No"
      )
    )
  )

rejilla_costa_plot <- limpiar_poligonos(
  demanda_costa_asignada
)


# ------------------------------------------------------------------------------
# 7. Preparar los municipios costeros prioritarios
# ------------------------------------------------------------------------------

zona_costa_plot <- limpiar_poligonos(
  zona_costa_m
)


# ------------------------------------------------------------------------------
# 8. Preparar las comunidades prioritarias
# ------------------------------------------------------------------------------

resultado_comunidades <- resultado_comunidades %>%
  mutate(
    # Identificar cuáles comunidades fueron seleccionadas
    seleccionada = comunidad_id %in%
      brigadas_costa$comunidad_id,
    
    tooltip_comunidad = paste0(
      "<b>Comunidad:</b> ",
      Comunidad,
      "<br>",
      
      "<b>Municipio:</b> ",
      Municipio,
      "<br>",
      
      "<b>Brigada asignada:</b> ",
      brigada_asignada,
      "<br>",
      
      "<b>Tiempo estimado:</b> ",
      round(tiempo_estimado_min, 1),
      " minutos<br>",
      
      "<b>Cubierta:</b> ",
      ifelse(
        comunidad_cubierta,
        "Sí",
        "No"
      ),
      "<br>",
      
      "<b>Seleccionada como base:</b> ",
      ifelse(
        seleccionada,
        "Sí",
        "No"
      )
    )
  )

# Obtener coordenadas X y Y
coordenadas_comunidades <- st_coordinates(
  resultado_comunidades
)

comunidades_xy <- resultado_comunidades %>%
  st_drop_geometry() %>%
  mutate(
    X = coordenadas_comunidades[, 1],
    Y = coordenadas_comunidades[, 2]
  )


# ------------------------------------------------------------------------------
# 9. Crear mapa estático
# ------------------------------------------------------------------------------

mapa_brigadas_costa <- ggplot() +
  
  # --------------------------------------------------------------------------
# Todos los municipios ubicados dentro de la extensión visible
# --------------------------------------------------------------------------
geom_sf(
  data = municipios_visibles_plot,
  aes(
    text = tooltip_municipio
  ),
  fill = "gray97",
  color = "gray65",
  linewidth = 0.28
) +
  
  # --------------------------------------------------------------------------
# Celdas hexagonales con riesgo histórico
# --------------------------------------------------------------------------
geom_sf(
  data = rejilla_costa_plot,
  aes(
    fill = riesgo,
    text = tooltip_celda
  ),
  color = NA,
  alpha = 0.88
) +
  
  # Escala blanco-rojo del índice de riesgo
  scale_fill_gradient(
    low = "white",
    high = "red",
    limits = c(0, 1),
    breaks = c(
      0,
      0.25,
      0.50,
      0.75,
      1
    ),
    labels = c(
      "0.00",
      "0.25",
      "0.50",
      "0.75",
      "1.00"
    ),
    name = "Índice de\nriesgo"
  ) +
  
  # --------------------------------------------------------------------------
# Delimitación de los municipios prioritarios
# --------------------------------------------------------------------------
geom_sf(
  data = zona_costa_plot,
  fill = NA,
  color = "black",
  linewidth = 0.65
) +
  
  # --------------------------------------------------------------------------
# Nombres de todos los municipios visibles
# --------------------------------------------------------------------------
geom_text(
  data = etiquetas_municipios_xy,
  aes(
    x = X,
    y = Y,
    label = NAME_2
  ),
  size = 2.1,
  color = "gray35",
  check_overlap = TRUE
) +
  
  # --------------------------------------------------------------------------
# Comunidades prioritarias que no fueron seleccionadas
# --------------------------------------------------------------------------
geom_point(
  data = comunidades_xy %>%
    filter(!seleccionada),
  aes(
    x = X,
    y = Y,
    text = tooltip_comunidad
  ),
  shape = 21,
  size = 3.5,
  fill = "white",
  color = "black",
  stroke = 0.9
) +
  
  # --------------------------------------------------------------------------
# Comunidades seleccionadas para instalar brigadas
# --------------------------------------------------------------------------
geom_point(
  data = comunidades_xy %>%
    filter(seleccionada),
  aes(
    x = X,
    y = Y,
    text = tooltip_comunidad
  ),
  shape = 24,
  size = 5.5,
  fill = "deepskyblue",
  color = "black",
  stroke = 1.1
) +
  
  # --------------------------------------------------------------------------
# Etiquetas de las comunidades seleccionadas
# --------------------------------------------------------------------------
geom_text(
  data = comunidades_xy %>%
    filter(seleccionada),
  aes(
    x = X,
    y = Y,
    label = Comunidad
  ),
  nudge_y = 4500,
  size = 3,
  color = "black",
  fontface = "bold",
  check_overlap = TRUE
) +
  
  # --------------------------------------------------------------------------
# Extensión geográfica del mapa
# --------------------------------------------------------------------------
coord_sf(
  crs = st_crs(municipios_visibles_plot),
  
  xlim = c(
    bbox_contexto["xmin"],
    bbox_contexto["xmax"]
  ),
  
  ylim = c(
    bbox_contexto["ymin"],
    bbox_contexto["ymax"]
  ),
  
  expand = FALSE
) +
  
  # --------------------------------------------------------------------------
# Títulos
# --------------------------------------------------------------------------
labs(
  title = "Ubicación estratégica de brigadas en la costa de Chiapas",
  
  subtitle = paste0(
    numero_brigadas,
    " brigadas | Comunidades cubiertas: ",
    round(
      porcentaje_comunidades_cubiertas,
      1
    ),
    "% | Riesgo cubierto: ",
    round(
      porcentaje_riesgo_cubierto,
      1
    ),
    "%"
  ),
  
  caption = paste(
    "Triángulos azules: comunidades seleccionadas para instalar brigadas.",
    "Círculos blancos: comunidades prioritarias no seleccionadas.",
    "Las líneas grises muestran todos los municipios visibles."
  )
) +
  
  # --------------------------------------------------------------------------
# Tema
# --------------------------------------------------------------------------
theme_minimal() +
  
  theme(
    axis.title = element_blank(),
    
    axis.text = element_text(
      size = 8
    ),
    
    plot.title = element_text(
      face = "bold",
      size = 16
    ),
    
    plot.subtitle = element_text(
      size = 10
    ),
    
    plot.caption = element_text(
      size = 8,
      hjust = 0
    ),
    
    legend.position = "right",
    
    legend.title = element_text(
      size = 10,
      face = "bold"
    ),
    
    legend.text = element_text(
      size = 9
    ),
    
    panel.grid.major = element_line(
      color = "gray88",
      linewidth = 0.20
    ),
    
    panel.grid.minor = element_blank(),
    
    plot.margin = margin(
      t = 15,
      r = 25,
      b = 15,
      l = 15
    )
  )


# ------------------------------------------------------------------------------
# 10. Convertir el mapa a Plotly
# ------------------------------------------------------------------------------

mapa_brigadas_costa_interactivo <- ggplotly(
  mapa_brigadas_costa,
  tooltip = "text",
  dynamicTicks = FALSE
) %>%
  layout(
    hoverlabel = list(
      bgcolor = "white",
      bordercolor = "gray50",
      font = list(
        color = "black",
        size = 11
      )
    ),
    
    margin = list(
      l = 55,
      r = 180,
      t = 110,
      b = 70
    ),
    
    dragmode = "zoom"
  )
```


```{r}
#| label: mapa-brigadas-costa
#| echo: false
#| warning: false
#| message: false
#| column: screen-inset
#| fig-width: 5
#| fig-height: 8
# Mostrar mapa interactivo
mapa_brigadas_costa_interactivo


# ------------------------------------------------------------------------------
# 11. Guardar como archivo HTML
# ------------------------------------------------------------------------------

# Descomenta este bloque para guardar el mapa:

# htmlwidgets::saveWidget(
#   widget = mapa_brigadas_costa_interactivo,
#   file = "mapa_brigadas_costa_municipios_visibles.html",
#   selfcontained = TRUE
#)

```

